臺灣臺北地方法院刑事判決　　　　　　　　　　　　　九十二年度訴字第八七０號
　　公　訴　人　臺灣臺北地方法院檢察署檢察官
　　被　　　告　甲○○　男　六.
　　選任辯護人　郭登富律師
右列被告因偽造文書等案件，經台灣台北地方法院檢察署檢察官提起公訴（九十一年
度偵字第三六七四號），本院判決如左：
    主  文
甲○○行使偽造私文書，足以生損害於他人，處有期徒刑參月，如易科罰金，以參佰
元折算壹日。
    事  實
一、緣甲○○於民國七十五年間經其妻乙○○○之同意，以乙○○○名義擔任連帶保
    證人，擔保鑫倫企業有限公司（以下簡稱鑫倫公司）向華南商業銀行（以下簡稱
    華南銀行）所借款之新台幣（下同）一千萬元，嗣因甲○○與乙○○○感情不睦
    ，乙○○○不願繼續承擔連帶保證責任，雙方即於七十七年八月廿五日書立切結
    書，由甲○○承諾在七十七年十二月三十一日以前將所有以乙○○○為保證人之
    銀行貸款事項處理完畢，歸還全部貸款或變更保證人，以消除乙○○○之所有保
    證責任。詎其明知乙○○○已無擔任連帶保證人之意思，竟未經乙○○○之同意
    ，於上開貸款到期後而未全數清償之八十二年七月十七日，在不詳地點盜蓋乙○
    ○○之印章於華南銀行借據之連帶保證人欄上，以擔保鑫倫公司向華南銀行餘欠
    之一百萬元借款，而偽造不實之借據，並持向華南銀行承辦人員行使之，足以生
    損害於乙○○○及華南銀行。
二、案經被害人乙○○○訴由台灣台北地方法院檢察署檢察官偵查起訴。
    理  由
一、訊據被告甲○○固坦承於七十七年八月二十五日簽立前開切結書，及未得乙○○
    ○同意擅自於八十二年七月十七日以乙○○○名義擔任前開債務連帶保證人之事
    實，惟矢口否認有何行使偽造私文書之犯行，辯稱：乙○○○之印章一直由其保
    管中，並因夫妻關係而授權其使用保管中之印章以處理財務，詳細蓋章地點已不
    記得，上開鑫倫公司之借款原係七十五年間所貸之一千萬元，當時有提供足夠之
    擔保品，乙○○○亦同意擔任保證人，後來償還只剩一百萬元，故本件是舊約換
    新約，並無偽造文書問題，又前開切結書之真意係在表明債務與乙○○○無關而
    已，且此貸款之擔保品為被告所提供，利息亦為被告所繳付，乙○○○並無任何
    損害云云，經查：
    （一）右揭犯罪事實，業據告訴人乙○○○指稱：之前雖曾幫鑫倫公司所借之一
          千萬元擔任連帶保證人，但七十七年已與被告簽立切結書，表明以後不再
          幫被告作保，且被告應將舊欠款還清，孰料被告竟於八十二年間偽造其名
          義擔任連帶保證人，被告不僅未事先徵得其同意，其亦未曾至華南銀行對
          保等語（見本院九十二年十二月二十二日審理筆錄），參以被告與紀董金
          杏於七十七年八月二十五日簽立切結書，約定「甲○○承諾在七十七年十
          二月三十一日以前將所有以乙○○○為保證人之銀行貸款事項處理完畢，
          歸還全部貸款或變更保證人，以消除乙○○○之所有保證責任。如不能如
          期完成，違背承諾，則自民國七十八年元月一日起立切結書人甲○○之所
          有銀行債務，概由其本人承擔，與乙○○○無涉，恐口說無憑，立本切結
          書為證」，有該切結書一紙附卷可參，足見於七十七年起乙○○○已無擔
          任連帶保證人之意思，被告未得乙○○○同意擅自盜蓋其印章於借據之連
          帶保證人欄上，即構成偽造文書罪。
    （二）被告雖以前詞置辯，然盜用印章係指無權使用某印章之人盜取該印章予以
          使用而言（八十五年台上字第四六Ｏ六號判決參照），無制作權人盜蓋他
          人印章冒用他人名義制作文書，即成立偽造私文書罪，縱該印章係由行為
          人保管中，然權利人既未授權其使用印章制作文書，即難解免其偽造文書
          之責。本件由前開乙○○○之指訴及切結書所示，以足認乙○○○已不願
          再擔任連帶保證人，被告明知此事仍盜蓋其印章於借據上，即構成偽造文
          書罪，縱如其所辯該印章均由其保管中，亦無法作為其有利之證據。又被
          告辯稱此乃舊約換新約，然依民法第七百五十五條規定「就定有期限之債
          務為保證者，如債權人允許主債務人延期清償時，保證人除對於其延期已
          為同意外，不負保證責任」，足見保證責任於契約屆期時即為消滅，是以
          乙○○○於七十五年間一千萬元之保證責任既因期限屆滿而消滅不存在，
          被告未經其同意再使乙○○○就剩餘之借款一百萬元負連帶保證責任，自
          屬偽造文書無疑。此外，刑法第二百十條所稱足以生損害於公眾或他人，
          以有損害之虞為已足，不以實際發生損害為要件（最高法院四十三年台上
          字第三八七號判例參照），縱本件借款係由被告清償本息，然其冒用紀董
          金杏之名擔任連帶保證人，使乙○○○受有遭銀行追償之危險，亦使華南
          銀行對於是否繼續授信之危險評估產生錯誤，尚難認彼等並無損害可言。
      綜上所述，被告之辯解委無足採，本件事證明確，被告犯行堪以認定。
二、核被告所為，係犯刑法二百十六條、第二百十條之行使偽造私文書罪，其盜蓋印
    章之行為係偽造私文書之部分行為，偽造私文書之低度行為為行使偽造私文書之
    高度行為所吸收，均不另論罪。爰審酌被告為求餘欠借款換單通過而冒用告訴人
    名義擔任連帶保證人，對華南銀行及告訴人損害甚鉅，且犯後否認犯行，庭訊態
    度不佳等一切情狀，量處如主文所示之刑。又九十年一月十日公佈修正後之刑法
    第四十一條第一項規定：「犯最重本刑為五年以下有期徒刑以下之刑之罪，而受
    六個月以下有期徒刑或拘役之宣告，因身體、教育、職業或家庭之關係或其他正
    當事由，執行顯有困難者，得以一元以上三元以下折算一日，易科罰金。但確因
    不執行所宣告之刑，難收矯正之效，或難以維持法秩序者，不在此限。」，並於
    同月十二日生效，則被告行為後刑法第四十一條已修正生效，與修正前之同法第
    四十一條比較，以修正後之規定較有利於行為人，依刑法第二條第一項前段規定
    ，仍應適用裁判時即修正後之刑法第四十一條第一項前段規定，就被告所宣告之
    刑，併予諭知易科罰金之折算標準。至偽造之借據已交給華南銀行而非被告所有
    ，其上乙○○○印文係盜蓋真正之印章而來，均無從依刑法第三十八條第一項第
    二款或同法第二百十九條規定沒收。
三、公訴意旨另以：甲○○基於為自己不法所有之意圖，持前開偽造之借據向華南銀
    行借款，使華南銀行承辦之公務員陷於錯誤，供借一百萬元，並將此不實之事項
    登載於其掌管之文書上，因認被告另涉有刑法第二百十四條使公務員登載不實文
    書罪、同法第三百三十九條第一項詐欺取財罪嫌等語。然按犯罪事實應依證據認
    定之，無證據不得推定其犯罪事實，刑事訴訟法第一百五十四條第二項定有明文
    ；又按參加有官股百分之五十以上之商業銀行，其服務之職員，雖可視為刑法上
    之公務員，但人民向其申請借款，銀行為之核准，尚非執行政府公務，純屬私法
    上之行為，縱使銀行職員為不實之登載，亦難繩以刑法第二百十四條之罪（六十
    九年台上字第二九八二號判例亦同此意旨）。經查，本件被告行為時華南銀行雖
    為官股百分之五十以上之公營銀行，然其就借款之行為既為私經濟行為而非公權
    力之行使，即不構成使公務員登載不實罪；又華南銀行雖誤以為乙○○○有擔任
    保證人之意思而撥款予被告，然卷內並無任何證據足證被告於借款時即存有不還
    款之詐欺取財故意存在，且其以鑫倫公司名義於七十五年間向華南銀行所借款之
    一千萬元均陸續依約還款等情，有華南銀行九十二年十一月三日（９２）華豐放
    字第１９７號函附本院之放款部分收回利息收入紀錄等附卷可參，足見其並無藉
    此以詐取財物之犯意。綜上，本件被告並不構成刑法第二百十四條及同法第三百
    三十九條第一項之罪，然公訴人認此部份若構成犯罪，與本院前揭論罪科刑部分
    有牽連犯裁判上一罪關係，爰均不另為無罪之諭知。
四、至台灣台北地方法院九十二年度偵字第三四Ｏ九號移送併辦意旨略以：被告受其
    子紀宗吾之委任出售坐落於台中縣神岡鄉之六筆土地，竟基於不法所有意圖於八
    十五年間擅自將之出賣予第三人張銀樹而將價金侵占入己，且將其中之第一一一
    地號土地於八十三年間設定抵押予第三人寶島銀行，並偽造紀宗吾之印章及簽名
    於相關借據、切結書上，因認被告涉有刑法第三百三十五條第一項、第二百十條
    之罪嫌而與本件有連續犯裁判上一罪關係等語。然被告否認上開犯行，辯稱其基
    於紀宗吾法定代理人之地位處理前開財產，且並無不法所有意圖，而否認有何偽
    造文書之概括犯意存在，經綜觀兩案行為時、地及動機彼此殊異，本件亦乏積極
    證據足認併辦部分與前開論罪部分有裁判上一罪或實質上一罪關係，本院無從併
    予審理，自應退回檢察官另行偵處，附此敘明。
據上論斷，應依刑事訴訟法第二百九十九條第一項前段，刑法第二條第一項前段、第
二百十六條、第二百十條、第四十一條第一項前段，罰金罰鍰提高標準條例第一條前
段、第二條判決如主文。
本案經檢察官葉雅婷到庭執行職務
中　　　華　　　民　　　國　　九十三　　年　　　一　　　月　　  五  　　日
                                      臺灣臺北地方法院刑事第三庭
                                              審判長法官  林勤綱
                                                  法  官  邱  琦
                                                  法　官  蔡如琪
右正本證明與原本無異。
如不服本判決應於送達後十日內向本院提出上訴狀。
                                                  書記官  黃鈴容
中　　　華　　　民　　　國　　九十三　　年　　　一　　　月　　  五  　　日
附錄法條
中華民國刑法第二百一十六條
(行使偽造變造或登載不實之文書罪)
行使第二百十條至第二百十五條之文書者，依偽造、變造文書或登載不實
事項或使登載不實事項之規定處斷。
中華民國刑法第二百一十條
(偽造變造私文書罪)
偽造、變造私文書，足以生損害於公眾或他人者，處五年以下有期徒刑。
